【裁判字號】    98,上易,214
【裁判日期】    980304
【裁判案由】    妨害自由
【裁判全文】
臺灣高等法院刑事判決                 98年度上易字第214號
上  訴  人  臺灣臺北地方法院檢察署檢察官
被      告  甲○○
上列上訴人因被告妨害自由等案件，不服臺灣臺北地方法院97年
度易緝字第182號，中華民國97年12月12日第一審判決（起訴案
號：臺灣臺北地方法院檢察署95年度偵字第21248號），提起上
訴，本院判決如下：
    主  文
上訴駁回。
    理  由
一、公訴意旨略以：被告甲○○前於民國95年7月19日因涉嫌傷
    害、公然侮辱蔡翠荔之案件，於法院審理時要求當時在場之
    鄰居即被害人乙○○到庭幫忙作證遭拒，因而心生不滿，於
    95年9月18日晚間11時許，在臺北市○○街131號前，見被害
    人乙○○與鄰居蔡義雄等人在一旁泡茶聊天，竟基於恐嚇之
    犯意，手持長約1公尺之木棍1支走向被害人乙○○挑釁，以
    此加害生命、身體之行為恐嚇乙○○，致生危害於其安全，
    被害人乙○○因而心生畏懼旋即返家，嗣被害人乙○○之妻
    即告訴人丙○○於翌日即95年9月18凌晨零時許返家，發現
    被害人乙○○倒臥於客廳地板，經緊急送醫急救，仍於95年
    9月19日凌晨零時18分許宣告因心肺衰竭死亡，因認被告涉
    犯刑法第305條恐嚇危害安全罪嫌云云。
二、按犯罪事實應依證據認定之，無證據不得認定犯罪事實；不
    能證明被告犯罪或其行為不罰者，應諭知無罪之判決，刑事
    訴訟法第154條第2項、第301條第1項分別定有明文。又事實
    之認定，應憑證據，如未能發現相當證據，或證據不足以證
    明，自不能以推測或擬制之方法為裁判基礎；又認定不利於
    被告之事實，須依積極證據，苟積極證據不足為不利於被告
    之認定時，即應為有利於被告之認定，更不必有何有利之證
    據，最高法院40年台上字第86號、30年上字第816號判例，
    分別著有明文。再者，告訴人之指訴係使被告受刑事訴追為
    目的，其所述被害情形，如無瑕疵可指，而就其他方面調查
    又與事實相符，其供述固未始不能採為判決之基礎，惟其陳
    述倘有瑕疵，則在未究明前，即難遽採為論罪科刑根據（參
    照最高法院61年台上字第3099號判例意旨）。
三、本件公訴人認被告涉有上揭犯行，無非係以告訴人丙○○於
    警詢、偵查中之指訴，證人蔡義雄於警詢、偵查中之證詞，
    及卷附臺北市立聯合醫院和平院區北市衛醫字第0101090517
    號死亡證明書一紙等為其主要論據。
四、訊據被告堅詞否認有公訴人所指之恐嚇犯行，並辯稱：案發
    前伊曾遭被害人乙○○毆打，當天伊原本要去買香煙，看到
    乙○○與別人在那邊聊天，伊害怕才想回家拿木棍自衛，但
    伊經過10分鐘出門時，乙○○已經不在現場，伊根本沒有跟
    他見過面，也沒有恐嚇他等語。
五、經查：
(一)告訴人丙○○於警詢時指稱：伊於95年8月19日零時左右返
    家，發現乙○○趴倒在客廳，送醫急救後不治，後來聽鄰居
    蔡義雄說，乙○○遭被告手持木棍及言語恐嚇，他說當時鄰
    居一群人在現場泡茶聊天，看到被告從家裡出來，手裡還拿
    一根木棒，蔡義雄看不對勁叫大家結束泡茶回家，並跟乙○
    ○講被告可能是來找你麻煩的快回家，蔡義雄即上前攔下被
    告，問他拿木棍要幹嘛，只看到被告東張西望自言自語說，
    又被他跑掉了，然後又走回家去。後來蔡義雄打電話給乙○
    ○表示被告走了，聽到電話中乙○○聲音很喘，乙○○問被
    告是拿什麼，蔡義雄說是木棍等語（見偵卷第6頁、第10頁
    ），於檢察官偵查中指稱：被告恐嚇乙○○時伊不在場，伊
    12點回家，發現乙○○將門上鎖，他平常不會鎖門，應該是
    害怕，進門後發現乙○○倒在地上，送醫急救後不治，後來
    聽鄰居蔡義雄說，才知道乙○○遭被告恐嚇等語（見偵卷第
    33頁），是依告訴人上開指訴，可知告訴人所指訴被告持木
    棍恐嚇乙○○之時，並未在現場，姑不論告訴人所指稱之事
    實，除發現乙○○倒在家裡之地上，送醫急救後不治等情外
    ，均係告訴人轉述證人蔡義雄於審判外之陳述，應屬於傳聞
    轉述而無證據能力，惟即便認告訴人之陳述內容屬實，亦僅
    能證明被告當日確有自家中持木棍1支要前往乙○○等人泡
    茶之地點前即遭證人蔡義雄攔下，而乙○○早已於被告到達
    前離開，被告並未與乙○○正面交談，否則何以證人於事後
    以電話與乙○○聯絡時，乙○○尚需詢問證人被告手持何物
    ，從而，依告訴人上開指訴，尚難推認被告於案發當時有公
    訴人所指手持長約1公尺之木棍1支走向乙○○挑釁，以此加
    害生命、身體之行為恐嚇乙○○，致生危害於其安全之犯行
    。
(二)又證人蔡義雄於檢察官偵查中證稱：當天晚上九點伊與乙○
    ○及其他人在泡茶，約11點時要收，伊沒有聽到被告罵乙○
    ○，但有看到被告拿了1支約1公尺長的棍子來找乙○○，乙
    ○○因為害怕，就趕快回家，伊聽到被告說怎麼跑那麼快，
    後來伊還打電話給乙○○說被告已經走了，乙○○的聲音聽
    起來很害怕，講一講就突然沒聲音了，我就趕快去他家找他
    ，但是門是鎖著的等語（見偵查卷第33頁），於原審時證稱
    ：伊與被告及乙○○是認識的朋友，當天伊與乙○○及其他
    好幾個人一起在廟的一個角落泡茶，泡茶完後，伊看到被告
    走到廟的轉角，手上有拿著長約一公尺的木棍。被告拿棍子
    出現前，乙○○就已經離開，被告進來時，泡茶的人剩下伊
    一人，所以伊認為乙○○沒有看到被告拿棍子。後來被告回
    去，伊才打電話給乙○○，告訴他伊有看到被告拿一支棍子
    ，他說是否是真的。檢察官偵查中所證述之內容係實在的，
    伊確實有看到這樣子，被告也確實有講怎麼跑那麼快等語（
    見原審卷第39頁反面至41頁正面），足認被告於證人蔡義雄
    與乙○○等人一起泡茶當時，確有持一支木棍到證人等人泡
    茶處，而證人見狀因怕被告找乙○○麻煩，即先要求乙○○
    離開，乙○○為避免衝突乃聽從證人之建議先行離開，斯時
    ，乙○○尚不知被告持棍子前往渠等泡茶處，而係事後證人
    以電話與其聯絡時，聽聞證人轉述方知被告持棍子前往該處
    ，則乙○○離開當時並不知被告持一支木棍前往該處，亦未
    與被告正面交談，被告自無可能持木棍對乙○○挑釁使其心
    生恐懼，公訴人以證人蔡義雄上開證述，即遽認被告涉犯恐
    嚇危害安全罪嫌云云，亦嫌無據。
(三)公訴人雖又以臺北市立聯合醫院和平院區北市衛醫字第0101
    090517號死亡證明書一紙，認被告涉犯刑法第305條恐嚇危
    害安全罪嫌云云，但觀之上開死亡證明書可知，乙○○係20
    年3月16日出生，於95年9月19日上午零時18分死亡，乙○○
    當時已滿75歲，並患有陳舊性腦梗塞及缺血性心臟病，則乙
    ○○是否係因聽聞被告持木棍前往之事即導致死亡結果，或
    係因其本身宿疾而導致死亡結果，即有可疑。況依證人蔡義
    雄上開證詞，可知被告持木棍前往證人等人泡茶處，證人見
    狀因怕被告找乙○○麻煩，即先要求乙○○離開，乙○○為
    避免衝突乃聽從證人之建議先行離開，斯時乙○○尚不知被
    告持棍子前往渠等泡茶處等情，被告並無對乙○○實施挑釁
    之言語或動作，已如上述，縱認乙○○返家後，於電話中聽
    聞證人蔡義雄告知被告持木棍前往之事後，因心臟衰竭而死
    亡，亦無從認定與被告持木棍前往渠等泡茶處有因果關係存
    在，是上開死亡證明書亦無法說服法院以形成被告確有恐嚇
    乙○○之心證。
(四)至證人蔡義雄於偵查中證稱：約一個月前有看到被告與乙○
    ○打架，至於什麼原因伊不知道，也不知道誰先動手，被告
    之前確實有罵乙○○等語（見偵查卷第33頁），於原審時證
    稱：乙○○與被告先前即有爭執等語（見原審卷第40頁正面
    ），且為被告所不否認，至多僅能證明乙○○生前，其與被
    告雙方確有糾紛，並因而發生衝突，尚不足以證明被告確有
    公訴人所指被告於95年9月18日晚間11時許，手持長約1公尺
    之木棍1支走向被害人乙○○挑釁，以此加害生命、身體之
    行為恐嚇乙○○，致生危害於其安全之犯行，自難採為認定
    事實之基礎。
(五)綜上所述，本件除告訴人上開有瑕疵之指訴外，尚乏其他補
    強證據證明被告涉犯公訴人所指之犯行，此外，復查無其他
    積極證據，足資證明被告有恐嚇危害安全之犯行，自屬不能
    證明被告犯罪。
六、原審因予諭知被告無罪之判決，經核尚無違誤。公訴人上訴
    意旨以證人蔡義雄於偵查中證述：被告於案發當晚持約1公
    尺長的棍子來找乙○○，乙○○因為害怕，就趕快回家，被
    告還說怎麼跑這麼快等情，觀諸證人蔡義雄上開語意可知，
    乙○○確實是在看到被告持棍子前往後，因為害怕而離開現
    場，且被告持棍子前往之目的確實係特地為尋找被害人，而
    非所謂防身之用。準此，顯見被告之加害行為已為乙○○所
    知悉，乙○○亦因此心生畏佈離開現場，已然生危害於安全
    ，乃證人蔡義雄於審理時雖翻異前詞，另證稱：被告與被害
    人當晚並未碰面云云，然與證人蔡義雄於偵查時所證述之內
    容不符，且與告訴人之指訴不合，則證人蔡義雄於審理時之
    證述情節即不足採信，且不得作為有利於被告認定之依據。
    因認原判決認定事實既有違法與不當，請撤銷原判決，另為
    適當之判決云云，但查：按「刑法第三百零五條之恐嚇罪，
    所稱以加害生命、身體、自由、名譽、財產之事，恐嚇他人
    者，係指以使人生畏怖心為目的，而通知將加惡害之旨於被
    害人而言。若僅在外揚言加害，並未對於被害人為惡害之通
    知，尚難構成本罪。」，最高法院著有52年台上字第751 號
    判例意旨可資參照。本件並無證人或其他證據證明被告當晚
    確與乙○○正面交談過，乙○○當晚為避免衝突乃先行離開
    ，其離開時尚不知被告持木棍前往，被告自無從對被害人乙
    ○○實施挑釁之言語或動作，另告訴人之指訴除發現乙○○
    倒在家裡之地上，送醫急救後不治等情外，均係告訴人轉述
    證人蔡義雄於審判外之陳述，且依告訴人上開指訴，亦無從
    推認被告於案發當時有公訴人所指手持長約1公尺之木棍1支
    走向乙○○挑釁，以此加害生命、身體之行為恐嚇乙○○，
    致生危害於其安全之犯行，均已如上述，則縱認證人蔡義雄
    於偵查中證稱：被告於案發當晚持約1公尺長的棍子來找乙
    ○○，乙○○因為害怕，就趕快回家，被告還說怎麼跑這麼
    快等情屬實，惟被告並未持木棍與乙○○正面交談，揆諸上
    開判例意旨，被告並未對於乙○○為惡害之通知，自難以刑
    法第305條恐嚇危害安全罪之刑責相繩。公訴人執此，指稱
    被告涉犯恐嚇危害安全罪嫌云云，指摘原判決不當，核無理
    由，應予駁回。
據上論斷，應依刑事訴訟法第368條，判決如主文。
本案經檢察官黃柏齡到庭執行職務。
中    華    民    國    98    年    3     月     4    日
                  刑事第十九庭  審判長法  官  黃金富
                                      法  官  魏新國
                                      法  官  吳  燦
以上正本證明與原本無異。
不得上訴。
                                      書記官  廖素花
中    華    民    國    98    年    3     月    5     日


司法院資訊處製作；財團法人民間司法改革基金會備份。
